【裁判字號】    98,上易,314
【裁判日期】    990224
【裁判案由】    返還不當得利
【裁判全文】
臺灣高等法院高雄分院民事判決         98年度上易字第314號
上  訴  人  丙○
訴訟代理人  郭福三律師
被 上訴 人  甲○○
            乙○○
上列二人共同
訴訟代理人  邱超偉律師
            石繼志律師
上列當事人間請求返還不當得利事件，上訴人對於民國98年10月
5 日臺灣高雄地方法院98年度訴字第449 號第一審判決提起上訴
，本院於99年2月10日言詞辯論終結，判決如下：
    主  文
原判決關於命：(一)上訴人分別給付被上訴人甲○○、姬美英超過
新臺幣貳萬壹仟捌佰零玖元及其利息部分，(二)上訴人自民國九十
七年十一月五日起至返還土地之日為止，超過按月分別給付被上
訴人甲○○、姬美英新臺幣肆佰玖拾參元部分，(三)上開(一)、(二)部
分假執行之宣告，暨除確定部分外訴訟費用之裁判均廢棄。
上開廢棄部分，被上訴人甲○○、姬美英在第一審之訴及其假執
行之聲請均駁回。
其餘上訴駁回。
第一審（除確定部分外），及第二審訴訟費用由上訴人負擔六分
之一，餘由被上訴人負擔。
    事實及理由
一、被上訴人主張：原坐落高雄縣茂林鄉○○段243 號土地（以
    下稱原243 號土地）於法院判決分割前係被上訴人2 人與上
    訴人、訴外人羅英妹、王羅英珠及羅英香等人所共有，因雙
    方協議分割不成，被上訴人2 人遂向原審法院訴請分割共有
    物，經原審法院89年度訴字第2038號判決將原243 號土地分
    割為甲、乙二部分確定，其中乙部分分割後地號為高雄縣茂
    林鄉○○段243 、243 之4 （以下稱系爭土地），由被上訴
    人2 人所共有、應有部分各為2 分之1 ；甲部分分割後地號
    為高雄縣茂林鄉○○段243 之1 ，歸由上訴人及羅英妹、王
    羅英珠、羅英香等人分得而共有。然無論裁判分割前原243
    號土地或裁判分割後之系爭土地長期以來均遭上訴人占有使
    用，並在其上搭建房屋而從事溫泉餐廳、民宿、露營等營業
    行為，卻始終未支付任何對價，為此爰依土地法第105 條準
    用同法第97條之規定，按上訴人占用面積、期間，並以系爭
    土地公告現值10% 計算上訴人應賠償相當於租金之損害。又
    共有土地乃於94年12月21日經判決分割確定，故以被上訴人
    於97年11月5 日提起本件訴訟回溯5 年期間計算至92年11月
    5 日，其中92年11月5 日起至94年12月20日止共766 日，兩
    造仍為共有人，則扣除上訴人應有部分後，以每日759 元計
    算，被上訴人各得請求新台幣（下同）14萬5349元；另自分
    割確定之日即94年12月21日起至97年11月4 日止，上訴人無
    權占用被上訴人所分得系爭土地日數為1034日，以每日380
    元計算，則被上訴人各得請求19萬6460元，故自92年11月5
    日起至97年11月4 日止，合計被上訴人2 人各得請求金額為
    34萬1809元；另自97年11月5 日起訴時起至返還系爭土地時
    止，承上開計算結果原告各得請求每月5700元相當於租金之
    損害等情，爰依不當得利之法律關係，求為命：(一)上訴人應
    各給付被上訴人甲○○、乙○○34萬1809元，及均自起訴狀
    繕本送達之翌日起至清償日止，按年息5%計算之利息。(二)上
    訴人應自97年11月5 日起至系爭土地交還被上訴人時止，按
    月各給付被上訴人甲○○、乙○○5700元。
二、上訴人則以：系爭土地坐落深山原始森林，本係由上訴人及
    先祖耕作迄今，被上訴人自始未曾在該地耕作。惟渠等竟於
    59年12月1 日夥同訴外人嚴文里冒名向地政事務所登記取得
    2 分之1 耕作權，並於71年4 月7 日違法取得所有權，進而
    訴請法院裁判分割確定而辦理所有權登記在案。惟依原住民
    保留地開發管理辦法第19條之規定，因被上訴人並未在系爭
    土地上耕作，遂由上訴人向原審法院另案訴請回復所有權（
    原審法院97年審訴字第3160號）在案；另上訴人至遲於84年
    間即已占用系爭土地搭蓋建物使用，兩造間應存在明示或默
    示之分管契約，故上訴人就系爭土地為有權使用。且依高雄
    縣美濃地政事務所美地二字地0980000946號函所載內容，高
    雄縣茂林鄉○○段243 、244 、245 地號等土地地籍與實地
    「界址不符」，故被上訴人之請求及計價標準即有疑義；又
    原審法院以年息5%作為計算相當於租金之不當得利計算標準
    ，顯屬過高，應以年息2%為適當等語，資為抗辯。
三、原審判決：(一)上訴人應分別給付被上訴人甲○○、姬美英13
    萬9,869 元，及均自97年11月14日起至清償日止，按年息5%
    計算之利息。(二)上訴人應自97年11月5 日起至返還土地之日
    為止，按月分別給付被上訴人甲○○、姬美英2,311 元；而
    駁回被上訴人其餘請求，被上訴人就敗訴部分未據聲明不服
    。上訴人就上開敗訴部分，提起上訴，聲明：(一)原判決不利
    於上訴人部分廢棄，(二)前項廢棄部分，被上訴人在第一審之
    訴及其假執行之聲請均駁回。被上訴人答辯聲明：上訴駁回
    。
四、兩造不爭執事項：
  (一)原243 地號土地（面積1 萬6310平方公尺）於原審89年度訴
    字第2038號判決分割前，係由被上訴人2 人與上訴人、訴外
    人羅英妹、王羅英珠及羅英香等人共有，因雙方協議分割不
    成，被上訴人2 人遂於89年間向原審訴請分割共有物，經原
    審以上揭判決將號土地分割為甲、乙部分，其中乙部分即為
    系爭土地（其中分割後243 地號土地面積8121平方公尺、24
    3 之4 地號土地面積34平方公尺，合計8155平方公尺），分
    割後由被上訴人2 人所共有，應有部分各為2 分之1 ；甲部
    分分割後地號為高雄縣茂林鄉○○段243 之1 ，歸由上訴人
    及羅英妹、王羅英珠、羅英香等人所共有，嗣於94年12月21
    日判決確定在案。
  (二)原243 號土地暨系爭土地前經上訴人在其上搭建如卷附高雄
    縣鳳山地政事務測量圖（參見原審卷第146 頁）所示A （水
    塔）、B （平房）、C （鐵皮棚架）及D （棚架）等建物或
    工作物，另將該圖所示E 部分作為露營區，作為提供遊客在
    該址租住、露營、烤肉與遊憩之營業使用。且上訴人自原審
    89年度訴字第2038號案件前於94年12月21日判決確定後，迄
    今仍以上述方式繼續占有系爭土地作為營業使用，且現狀亦
    大抵如被上訴人所提出現場照片10幀（原審卷第142 至145
    頁）內容所示。
五、兩造爭執事項：(一)上訴人占有系爭土地是否有正當權源？(二)
    上訴人無權占有土地之範圍如何？(三)被上訴人得請求上訴人
    給付相當於租金之不當得利為若干？茲分述如下：
  (一)上訴人占有系爭土地是否有正當權源？
  1.本件上訴人主張：依原住民保留地開發管理辦法第19條之規
    定，因被上訴人並未在系爭土地上耕作，被上訴人違法取得
    所有權，遂由其向原審法院另案訴請回復所有權（原審法院
    97年審訴字第3160號）在案；另其至遲於84年間即已占用系
    爭土地搭蓋建物使用，故兩造間應存在明示或默示分管契約
    ，應屬有權占用云云。
  2.經查上訴人主張依原住民保留地開發管理辦法第19條之規定
    ，因被上訴人並未在系爭土地上耕作，被上訴人違法取得所
    有權云云，並未舉證以實其說，而上訴人向原審法院另案訴
    請回復所有權（原審法院97年審訴字第3160號），亦已據上
    訴人撤回在案，已據其陳明在卷（本院卷第64頁）；另上訴
    人主張兩造間應存在明示或默示分管契約，其屬有權占用云
    云，惟上訴人並未提出相關事證以證明兩造確有就原243 號
    土地成立分管契約之事實；且原243 地號土地前經原審法院
    以89年度訴字第2038號判決分割為甲、乙二部分，其中乙部
    分即系爭土地分割後由被上訴人2 人所共有，其餘（即甲部
    分）則歸被上訴人與訴外人羅英妹、王羅英珠、羅英香等人
    共有，嗣於94年12月21日判決確定在案。又參以被上訴人2
    人前自85年間向訴外人嚴文里合購原243 地號土地應有部分
    2 分之1 後，雖遲至89年間方始訴請分割，然其間該土地俱
    由上訴人單獨使用收益，更未支付任何對價予被上訴人2 人
    收受，尚難依此遽謂被上訴人2 人確有容忍上訴人占有前開
    土地而默示成立分管契約。此外，上訴人復未能舉證證明其
    有何徵得被上訴人同意而得繼續占用系爭土地之適法權源。
    上訴人所辯兩造間應存在明示或默示分管契約，其屬有權占
    用云云，自無可採。故上訴人係屬無權占用系爭土地，洵堪
    認定。
  (二)上訴人無權占有土地之範圍如何？
  1.查原243 號土地暨系爭土地前經上訴人在其上搭建如卷附高
    雄縣鳳山地政事務測量圖（原審卷第146 頁）所示A （水塔
    ）、B （平房）、C （鐵皮棚架）及D （棚架）等建物或工
    作物，另將該圖所示E 部分作為露營區使用，提供遊客在該
    址租住、露營、烤肉與遊憩等情事，業有現場照片10幀及前
    開測量圖1 份在卷可稽，且為兩造所不爭執。又上訴人雖非
    完全占用系爭土地，然依卷附測量圖暨現場照片內容觀之，
    上訴人所占用A 、B 、C 、D 、E 等部分乃分佈在系爭土地
    ，並非集中使用；至其餘部分雖無具體建物或工作物坐落其
    上，惟仍有鋪設柏油或整理闢建供人通行或停車使用，並與
    上訴人於原243 號土地裁判分割後所取得之土地（即高雄縣
    茂林鄉○○段243 之1 號土地）合併規劃作為營業使用，客
    觀上足認屬於上訴人從事供人租住、露營、烤肉與遊憩等營
    業行為不可或缺之一環，上訴人對於占用系爭土地是從事供
    遊客租住、露營、烤肉與遊憩等營業行為之用，並不爭執（
    本院卷第47頁），而上訴人於占用期間亦同時排除被上訴人
    2 人得就其餘部分單獨使用收益，故認上訴人無權占用土地
    面積要非僅以前開測量圖所示A 、B 、C 、D 、E 等部分為
    限，應認上訴人確係占用系爭土地全部面積作為個人營業使
    用，方稱公允。上訴人辯稱其僅占一小部分面積云云，並無
    可採。
  2.上訴人雖抗辯：系爭土地與鄰近土地界址不符云云，故被上
    訴人之請求標準即有疑義云云。然地政機關因權利人及義務
    人申請依土地法及土地登記規則所為土地權利登記之行政處
    分，性質上為形成處分，一經登記完成即生效力，且於該行
    政處分生效後具有存續力，在未經依法撤銷或廢止前，其效
    力自仍繼續存在。故本件被上訴人自原243 號土地經本案裁
    判分割後，業經高雄縣美濃地政事務所就渠等取得系爭土地
    其中243 地號、243 之4 號土地面積各登記為8121平方公尺
    、34平方公尺。況依上訴人所提高雄縣美濃地政事務所98年
    2 月16日美地二字第0980000946號函乃記載檢測結果與複丈
    結果並無錯誤，惟與當事人所指認界址有出入等語（原審卷
    第64頁），復佐以該所98年5 月21日美地二字第0980003330
    號函覆該案係因上訴人與縣議員孫慶龍主張原始測量有誤而
    請求查明，該所迄今亦未作成任何行政處分等情（原審卷第
    97頁）互參以觀，足見系爭土地僅係由上訴人片面指稱與其
    他土地界址有誤，惟未見其他土地所有權人為相同之主張，
    又縱令系爭土地與其他土地果有界址不明之爭議，在未經主
    管機關實施重測或變更登記前，仍應以現有土地登記內容採
    為認定標準，上訴人空言指摘被上訴人之請求有誤云云，尚
    無可採。
  (三)被上訴人得請求上訴人給付相當於租金之不當得利為若干？
  1.按無法律上之原因而受有利益，致他人受有損害者，應返還
    其利益，民法第179 條定有明文。又依不當得利之法則請求
    返還不當得利，以無法律上之原因而受有利益，致他人受有
    損害為要件，故其得請求返還之範圍應以對方所受之利益為
    度，非以請求人所受損害若干為準，無權占有他人土地，可
    能獲得相當於租金之利益為社會通常之觀念，最高法院61年
    度台上字第1695號著有判例可參。查上訴人無權占有系爭土
    地，被上訴人自得依據不當得利之法律關係訴請其給付相當
    於租金之損害。
  2.次者，建築房屋之基地租金，依土地法第105 條準用同法第
    97條規定，以不超過該土地申報價額年息百分之10為限，而
    基地租金之數額除以基地申報地價為基礎外，尚須斟酌基地
    位置，工商業繁榮程度，承租人利用基地之經濟價值及所受
    利益等項，並與鄰地租金相比較，以為決定，並非必達申報
    總地價年息10% 最高額，最高法院68年度台上字第3071號判
    例亦可資參照。查系爭土地雖位於高雄縣茂林鄉，地處偏遠
    ，然面積寬廣，可作為整體開發規劃使用，要與一般小面積
    或畸零土地迥異，又因鄰近多納溫泉，向為著名觀光及旅遊
    景點，且經上訴人占有作為從事供遊客租住、露營、烤肉與
    遊憩等營業行為之用，既為上訴人所不爭執，亦有卷附現場
    照片可參，顯見系爭土地客觀上顯具有相當經濟利益，實非
    單純鄉間土地可資比擬，綜此本院認本件應以年息5%作為計
    算相當於租金之不當得利計算標準為適當。上訴人主張原審
    法院以年息5%作為計算相當於租金之不當得利計算標準，顯
    屬過高，應以年息2%為適當云云，核無可採。又因此部分事
    證已臻明確，上訴人聲請前往系爭土地勘查以資決定租金計
    算標準云云，應無必要。系爭土地89年7 月申報地價為每平
    方公尺15.2元；93年1 月申報地價為每平方公尺17元；96年
    1 月申報地價為每平方公尺29元（本院卷第41、57頁），故
    本件計算相當於租金之不當得利數額，應以申報地價作為計
    算標準，被上訴人主張應以公告現值計算云云，自無可採。
    至被上訴人請求系爭土地分割前上訴人占用超過應有部分之
    損害金，於法並無不合。爰就被上訴人得請求相當於租金之
    不當得利數額分述如下（元以下均四捨五入）：
  (1)自92年11月5 日起至92年12月31日止部分：
    被上訴人主張自提起本件訴訟之日回溯5 年作為不當得利之
    起算起點（原審卷第4 頁），故應以原審收狀日即97年11月
    5 日回溯5 年即92年11月5 日作為起算基準日。故自92年11
    月5 日起至同年12月31日止，共計占用57日，依原243 地號
    土地（面積1 萬6310平方公尺）是時申報地價每平方公尺
    15.2元且以年息5%計算，而被上訴人2 人就該土地應有部分
    各為4 分之1 ，故被上訴人2 人相當於租金之損害各為484
    元（申報地價15.2元×1 萬6310平方公尺×5%÷365 日×57
    日×應有部分4 分之1 ＝484 元）。
  (2)自93年1月1 日起至94年12月20日止部分：
    此部分期間申報地價每平方公尺為17元，上訴人占用日數合
    計720 日，從而被上訴人2 人就此部分相當於租金之損害各
    為6,837 元（17元×1 萬6310平方公尺×5%÷365 日×720
    日×應有部分4 分之1 ＝6837元）。
  (3)自94年12月21日起至95年12月31日止部分：
    自94年12月21日起系爭土地分割後，上訴人占用被上訴人土
    地之面積為8155平方公尺、被上訴人2 人應有部分各為2 分
    之1 ，此部分期間申報地價每平方公尺為17元，上訴人占用
    日數合計376 日，從而被上訴人2 人就此部分相當於租金之
    損害各為3,570 元（17元×8155平方公尺×5%÷365 日×
    376 日×應有部分2 分之1 ＝3570元）。
  (4)自96年1 月1 日起至97年11月4 日止部分：
    此部分期間申報地價每平方公尺為29元，上訴人占用日數合
    計674 日，從而被上訴人2 人就此部分相當於租金之損害各
    為1 萬0,918 元（29元×8155平方公尺×5%÷365 日×674
    日×應有部分2 分之1 ＝1 萬0,918 元）。
  (5)自97年11月5 日起至返還系爭土地之日止部分：
    被上訴人2 人每月相當於租金之損害數額各為493 元（29元
    ×8155平方公尺×5%÷12個月×應有部分2 分之1 ＝493 元
    ）。故被上訴人2 人請求上訴人就此部分應自97年11月5 日
    起按月給付相當於租金之損害493 元，亦有理由。
  3.另依民法第229 條規定給付無確定期限者，債務人於債權人
    得請求給付時，經其催告而未為給付，自受催告時起，負遲
    延責任；其經債權人起訴而送達訴狀，或依督促程序送達支
    付命令，或為其他相類之行為者，與催告有同一之效力。茲
    依(1)至(4)所述，被上訴人2 人各得請求上訴人就上述已到期
    之不當得利2 萬1,809 元部分，另應依自起訴狀繕本之翌日
    即97年11月14日起至清償日止按年息5%計算之利息。
  4.準此，被上訴人2 人請求上訴人給付之金額於上開範圍內為
    有理由，應予准許，至逾越上開部分之請求即屬無據，應予
    駁回。
六、綜上所述，被上訴人2 人依據民法第179 條規定請求上訴人
    各給付2 萬1,809 元，及自97年11月14日起至清償日止按年
    息5%計算之利息，及自97年11月5 日起至返還系爭土地之日
    為止，分別按月給付493 元部分為有理由，應予准許；逾此
    範圍外之請求則屬無據，應予駁回。原審就超過上開應准許
    部分，為上訴人敗訴之判決，並為假執行之宣告，自有未合
    。上訴意旨，就此部分指摘原判決不當，求予廢棄改判，為
    有理由，爰由本院將原判決此部分廢棄，並駁回被上訴人此
    部分在第一審之訴及假執行之聲請。至於上開應准許部分，
    原審判命上訴人給付，並為假執行之宣告，核無違誤，上訴
    意旨，就此部分，仍執陳詞，指摘原判決不當，求予廢棄，
    為無理由，應予駁回。
七、據上論結，本件上訴為一部有理由、一部無理由，依民事訴
    訟法第450 條、第449 條第1 項、第79條、第85條第1 項前
    段，判決如主文。
中    華    民    國    99    年    2     月    24    日
                            民事第五庭
                                審判長法官  蔡明宛
                                法      官  魏式璧
                                法      官  曾錦昌
以上正本證明與原本無異。
本件不得上訴。
中    華    民    國    99    年    2     月    24    日
                                書  記  官  黎  珍

司法院資訊處製作；財團法人民間司法改革基金會備份。
